ACORDAO-COMPLETO-2449733

ACÓRDÃO 2451/2021 ATA 5/2021 - PRIMEIRA CÂMARA

VISTOS, relatados e discutidos estes autos de atos de pensão militar, emitidos pelo Comando do Exército; 
ACORDAM os Ministros do Tribunal de Contas da União, reunidos em sessão da Primeira Câmara, diante das razões expostas pelo relator, em: 
9.1. julgar ilegais e negar registro aos atos de pensão militar instituídos por Alberto Rolla, Almir da Fonte, Paulo Francisco Montes e José Carlos da Silva;
9.2. dispensar, com fulcro no Enunciado 106 da Súmula da Jurisprudência do TCU, a devolução dos valores indevidamente recebidos até a data da ciência desta deliberação;
9.3. determinar ao Comando do Exército, com fulcro no art. 45 da Lei 8.443/1992, que:
9.3.1. faça cessar os pagamentos decorrentes dos atos impugnados e comunique as providências adotadas ao TCU no prazo de quinze dias, nos termos dos arts. 262, caput, do Regimento Interno do TCU e 8º, caput, da Resolução TCU 206/2007;
9.3.2. cadastre novos atos, livres das irregularidades apontadas, e submeta-os ao TCU no prazo de trinta dias, nos termos dos arts. 262, § 2º, do Regimento Interno do TCU e 19, § 3º, da Instrução Normativa TCU 78/2018;
9.3.3. dê ciência do teor desta deliberação aos interessados, encaminhando comprovante da data de ciência pelos interessados ao TCU no prazo de trinta dias, nos termos do art. 4º, § 3º, da Resolução TCU 170/2004, alertando-os de que o efeito suspensivo proveniente de eventual interposição de recurso junto ao TCU não os exime da devolução dos valores indevidamente percebidos após a notificação, caso o recurso não seja provido.

Atos de pensão militar.

Primeira Câmara

Comando do Exército.

3. Interessados/Responsáveis:
3.1. Interessados: Edda Alves Rolla (XXX.855.430-XX); Janaina Antonio (XXX.018.507-XX); Livia Saloum Bizzarro (XXX.427.377-XX); Lucia Helena Pardal Fonte (XXX.419.447-XX); Maria Constancia de Figueiredo Montes (XXX.641.407-XX).

13.1. Ministros presentes: Benjamin Zymler (na Presidência), Walton Alencar Rodrigues (Relator), Vital do Rêgo e Jorge Oliveira.
13.2. Ministros-Substitutos presentes: Augusto Sherman Cavalcanti e Weder de Oliveira.

WALTON ALENCAR RODRIGUES

Adoto, como relatório, instrução elaborada no âmbito da Secretaria de Fiscalização de Pessoal, que contou com anuência do Ministério Público (peças 7-9) :
INTRODUÇÃO
Trata-se de atos de pensão militar, submetidos, para fins de registro, à apreciação do Tribunal de Contas da União (TCU) , de acordo com o art. 71, inciso III, da Constituição Federal. Os atos foram cadastrados e disponibilizados ao TCU por intermédio do Sistema de Apreciação e Registro de Atos de Admissão e Concessões (e-Pessoal) , na forma do art. 2º, caput e incisos I a IV, e art. 4º, caput, da Instrução Normativa TCU 78/2018.
EXAME TÉCNICO
Procedimentos aplicados
Os procedimentos para exame, apreciação e registro de atos de pessoal encontram-se estabelecidos na Instrução Normativa TCU 78/2018 e na Resolução TCU 206/2007. Essas normas dispõem, em seus arts. 4º, § 2º, e 3º, § 3º, respectivamente, que os atos de pessoal disponibilizados por meio do e-Pessoal devem ser submetidos à crítica automatizada do próprio sistema, com base em parâmetros predefinidos.
Relativamente aos atos de admissão e concessão de aposentadoria, pensão e reforma, as rotinas de crítica das informações cadastradas nos sistemas informatizados de coleta de atos foram elaboradas e validadas levando-se em conta as peculiaridades desses atos. Os itens de verificação do sistema compreendem prazos e fundamentos legais, assim como eventuais ocorrências de acumulação. Tratam-se de verificações mais abrangentes, minuciosas e precisas do que aquelas que podem ser realizadas por mãos humanas, proporcionando um nível de segurança ainda maior.
As críticas aplicadas aos atos encontram-se discriminadas na opção Crítica do Sistema e-Pessoal.
Além da crítica automatizada, há verificação humana adicional no caso de haver alertas do sistema ou informações não formatadas, como esclarecimentos do gestor ou do controle interno.  
As críticas também consideram os registros do Sistema Integrado de Administração de Recursos Humanos (Siape) . O Siape disponibiliza informações atualizadas sobre as parcelas que integram os proventos, diferentemente, portanto, do Sisac, que informa as parcelas no momento do registro do ato. 
SITUAÇÃO DAS REFORMAS QUE ORIGINARAM AS PENSÕES EM ANÁLISE
É importante salientar que esta Corte de Contas, recentemente, mudou o entendimento quanto à possibilidade de o militar já reformado por limite de idade para permanência na reserva receber um posto/graduação acima, para fins de proventos, por ocasião de sua reforma por incapacidade, amparada no art. 110 da Lei 6.880/1980, firmando entendimento de que apenas militares da ativa ou da reserva podem receber a majoração no posto/graduação, conforme texto da lei a seguir:
Lei nº 6880/80
 (...)  
Art. 110. O militar da ativa ou da reserva remunerada, julgado incapaz definitivamente por um dos motivos constantes dos incisos I e II do art. 108, será reformado com a remuneração calculada com base no soldo correspondente ao grau hierárquico imediato ao que possuir ou que possuía na ativa, respectivamente
        § 1º Aplica-se o disposto neste artigo aos casos previstos nos itens III, IV e V do artigo 108, quando, verificada a incapacidade definitiva, for o militar considerado inválido, isto é, impossibilitado total e permanentemente para qualquer trabalho.
        § 2º Considera-se, para efeito deste artigo, grau hierárquico imediato:
        a) o de Primeiro-Tenente, para Guarda-Marinha, Aspirante-a-Oficial e Suboficial ou Subtenente;
        b) o de Segundo-Tenente, para Primeiro-Sargento, Segundo-Sargento e Terceiro-Sargento; e
        c) o de Terceiro-Sargento, para Cabo e demais praças constantes do Quadro a que se refere o artigo 16.
        § 3º Aos benefícios previstos neste artigo e seus parágrafos poderão ser acrescidos outros relativos à remuneração, estabelecidos em leis especiais, desde que o militar, ao ser reformado, já satisfaça às condições por elas exigidas.
  O Acórdão 2225/2019-TCU-Plenário, da Relatoria do Ministro Benjamin Zymler, apresentou nova interpretação na situação supracitada, in verbis:
Sumário
ATOS DE REFORMA. ALTERAÇÃO DE UMA DAS CONCESSÕES PARA ELEVAÇÃO, EM UM GRAU HIERÁRQUICO, DO POSTO SOBRE O QUAL CALCULADOS OS PROVENTOS DO INATIVO, EM FACE DA SUPERVENIÊNCIA DE INVALIDEZ PERMANENTE DECORRENTE DE DOENÇA ESPECIFICADA EM LEI. MILITAR ANTERIORMENTE REFORMADO COM PROVENTOS JÁ CALCULADOS SOBRE O POSTO HIERÁRQUICO SUPERIOR, POR TEMPO DE SERVIÇO. AUSÊNCIA DE PREVISÃO LEGAL PARA EXTENSÃO DA VANTAGEM ESTABELECIDA NO ART. 110 DA LEI 6.880/1980 A MILITARES JÁ REFORMADOS, BEM COMO PARA O ACRÉSCIMO DE DOIS POSTOS NO CÁLCULO DOS PROVENTOS. NEGATIVA DE REGISTRO. DETERMINAÇÕES. LEGALIDADE E REGISTRO DAS DEMAIS CONCESSÕES. (Grifo nosso) 
De acordo com todas as verificações realizadas, para os atos desta instrução, é pertinente observar que todos os instituidores foram reformados inicialmente por idade, posteriormente foram novamente reformados, só que nesta oportunidade por incapacidade/invalidez, situação em que erroneamente tiveram seus proventos majorados para 01 (um) o posto/graduação acima. Ao falecerem, o cálculo ilegal dos proventos veio a incidir sobre a pensão militar deixada, conforme demostrado no quadro a seguir:
	Ato de PMIL
	BASE DE CÁLCULO DOS PROVENTOS
	Parecer Sefip

		Posto/graduação da reforma inicial
	Posto/Grad. da reforma  incapacidade/invalidez
	Posto/graduação concedidos na PMil
	Posto/graduação corretos na PMil
	
	46565/2016
	Tenente Coronel****
	Coronel
	Coronel
	Tenente Coronel
	ILEGAL

	47307/2016
	1º Tenente
	Capitão
	Capitão **
	1º Tenente
	ILEGAL

	47358/2016
	Subtenente****
	2º Tenente
	2º Tenente **
	1º Sargento
	ILEGAL

	7738/2017
	2º Sargento
	2º Tenente
	2º Tenente **
	2º Sargento
	ILEGAL

	* não tem tempo para contribuir para 02 postos acima como informado no ato.
** Conforme informação no ato, NÃO contribuiu para posto/graduação acima para fins de pensão militar ("Posto/graduação de contribuição" = posto na data do óbito) .
*** Conforme informação no ato, contribuiu para 01 (um) posto/graduação acima para fins de pensão militar.
****verificar análise sobre posto acima para reserva remunerada, inciso II do art. 50 da lei 6880. Análise feita a seguir

Assim, pelo exposto, verificados os atos SISAC de reforma inicial e alteração de reforma, os aludidos atos devem receber parecer pela ilegalidade, devendo ser adequada a base de cálculo dos proventos de pensão militar conforme exposto no quadro, por contrariar o disposto no Acórdão 2.225/19- TCU-Plenário, com exceção do ato nº 21880/2017 que pode receber a chancela pela legalidade.
ANÁLISE DO DIREITO AO POSTO/GRADUÇÃO ACIMA NA PASSAGEM PARA RESERVA
Outro aspecto analisado nos atos em estudo é a contagem de tempos indevidos para fins de passagem para a reserva amparado no inciso II do Art. 50 da lei nº 6880/80 em sua redação original, transcrita abaixo:
Art. 50. São direitos dos militares:
 (...) 
II - a percepção de remuneração correspondente ao grau hierárquico superior ou melhoria da mesma quando, ao ser transferido para a inatividade, contar mais de 30 (trinta) anos de serviço; (Grifo nosso) 
Verificou-se, por intermédio dos atos de reforma dos instituidores que existia a possibilidade de contagem de tempo indevido para fins de concessão de posto/graduação acima amparado no normativo supracitado, tal situação repercute nos proventos de pensão militares.
O art. 137 caput conjugado com seu § 1º da lei nº 6.880/80, por sua vez, prevê quais tempos de serviço estão excluídos para fins de concessão do posto/graduação acima na reserva remunerada, in verbis:
Art. 137. Anos de serviço é a expressão que designa o tempo de efetivo serviço a que se refere o artigo anterior, com os seguintes acréscimos:
I - tempo de serviço público federal, estadual ou municipal, prestado pelo militar anteriormente à sua incorporação, matrícula, nomeação ou reinclusão em qualquer organização militar;
 (...) 
  III - tempo de serviço computável durante o período matriculado como aluno de órgão de formação da reserva;
 (...) 
  VI - 1/3 (um terço) para cada período consecutivo ou não de 2 (dois) anos de efetivo serviço passados pelo militar nas guarnições especiais da Categoria "A", a partir da vigência da Lei nº 5.774, de 23 de dezembro de 1971.     
         
 § 1º Os acréscimos a que se referem os itens I, III e VI serão computados somente no momento da passagem do militar à situação de inatividade e para esse fim. (Grifo nosso) 
Logo, os tempos previstos nos itens I, III e VI não podem ser contabilizados no tempo de serviço do militar para fins do benefício previsto no inciso II do art. 50 da lei nº 6.880/80 (posto acima) em sua redação original. Dessa forma, a contagem de tais tempos caracteriza-se em afronta aos Acórdãos nº 631/2020 e 616/2020, ambos da 1ª Câmara, segue transcrição do sumário:
Acórdão 631/2020-TCU-Primeira Câmara
Sumário: REFORMA. PROVENTOS DE REFERÊNCIA CALCULADOS SOBRE UM POSTO OU GRADUAÇÃO ACIMA DO OCUPADO NA ATIVA PARA MILITARES QUE NÃO COMPLETARAM, EM ATIVIDADE ESTRITAMENTE MILITAR, OS 30 ANOS REQUERIDOS PELA REDAÇÃO ORIGINAL DO ART. 50, INCISO II, DA LEI 6.880/1980 C/C ART. 135 E SEGUINTES DO REFERIDO DIPLOMA LEGAL. ILEGALIDADE. DETERMINAÇÕES. 
O quadro a seguir foi elaborado para análise dos tempos de serviço dos instituidores em seus respectivos atos de reforma, uma vez que os atos de pensão militar não contemplam o mapa de tempo de serviço do militar. A partir desse esse estudo constatou-se:
	Ato PMil
	Há tempo indevido para inc. II do art.50 da lei 6.8880/80?
	Natureza do Tempo indevido/quantitativo 
	Parecer da Sefip

	46565/2016
	Não**
	X-X-X
	Legal

	47307/2016
	Sim
	Tempo em guarnição especial, 01 a, 04m,00d*
	Legal

	47358/2016
	Sim
	Aluno de Órgão de formação da Reserva, 03 a,10m, 00d***
	Ilegal

	7738/2017
	Não
	X-X-X
	Legal

	* Excluindo-se tal tempo o militar AINDA tem os 30 (trinta) anos de serviço que lhe dão o direito ao posto acima;
** militar foi para reserva remunerada por atingir limite para permanência na ativa (reserva compulsória) não tem direito ao posto acima;
***Excluindo-se tal tempo o militar NÃO tem os 30 (trinta) anos de serviço que lhe dão o direito ao posto acima

Assim, no ato nº 47358/2016, o militar não tinha direito ao posto acima em sua passagem para a reserva remunerada, pois contava com 03 anos e 10 meses como aluno de órgão de formação de reserva, sendo que este tempo conforme parágrafo 1º do art. 137 da lei nº 68880/80, somente pode contar para fins de passagem para inatividade e não para posto acima. Dessa forma, a pensão militar deve ser calculada com base nos proventos de 1º Sargento e apreciada pela ilegalidade, por este motivo também.
No que se refere à acumulação de cargos/proventos públicos por parte de beneficiários dos instituidores dos atos em análise, verificou-se o que se segue no quadro a seguir:
	Ato de PMIL
	Nome do beneficiário
	Acumulação 
	Parecer Sefip

	46565/2016
	EDDA ALVES ROLLA, XXX.855.430-XX
	PENSÃO POR MORTE PREVIDENCIÁRIA INSS
	Legal

	47307/2016
	LUCIA HELENA PARDAL FONTE, XXX.419.447-XX
	NÃO ACUMULA
	Legal

	47358/2016
	MARIA CONSTANCIA DE FIGUEIREDO MONTES, XXX.641.407-XX
	APOSENTADORIA POR TEMPO DE CONTRIBUIÇÃO
	Legal

	46565/2016
	JANAINA ANTONIO, XXX.018.507-XX
	PENSÃO POR MORTE PREVIDENCIÁRIA INSS
	Legal

		LIVIA SALOUM BIZZARRO, XXX.427.377-XX
	NÃO ACUMULA
	Legal

As acumulações apresentadas como "LEGAL", quando estas ocorrem no quadro acima, estão amparadas no art. 29 da Lei nº 3765/60, in verbis:
   Art. 29.  É permitida a acumulação:           
I - de uma pensão militar com proventos de disponibilidade, reforma, vencimentos ou aposentadoria;         
II - de uma pensão militar com a de outro regime, observado o disposto no art. 37, inciso XI, da Constituição Federal.         
CONCLUSÃO 
A abrangência e a profundidade das verificações levadas a efeito fundamentam convicção de ilegalidade dos atos. Assim, cabe proposta no sentido de que sejam considerados ilegais, negando-lhes os registros. 
PROPOSTA DE ENCAMINHAMENTO
Ante o exposto, com fundamento nos arts. 71, inciso III, da Constituição Federal, 1º, inciso V, e 39, incisos I e II, da Lei 8.443/1992 e 260, § 1º e 5º, do Regimento Interno do Tribunal de Contas da União, bem como art. 7º, § 4º da IN 78/2018, propõe-se:
a) considerar ilegais os atos de concessão de pensão constantes neste processo por contrariarem o Acórdão 2225/2225-TCU-Plenário e o ato nº 47358/2016 que, além da irregularidade citada, não cumpre os requisitos para receber o posto acima com base no inciso II do art. 50 da lei 6.880/80, em sua redação original; 
b) dispensar o ressarcimento das quantias indevidamente recebidas de boa-fé pelas interessadas, consoante o disposto no Enunciado 106 da Súmula da Jurisprudência do TCU;
c) determinar ao Comando do Exército que:
c.1) no prazo de 15 (quinze) dias, a contar da ciência desta Deliberação, abstenha-se de realizar pagamentos decorrentes do ato impugnado, sujeitando-se a autoridade administrativa omissa à responsabilidade solidária, nos termos do art. 262, caput, do Regimento Interno/TCU;
c.2) dê ciência, no prazo de 15 (quinze) dias, a contar do recebimento da notificação deste Acórdão, à beneficiária, encaminhando a este Tribunal, no prazo de 30 (trinta dias) , comprovante da referida ciência; e
c.3) alerte aos beneficiários que o efeito suspensivo proveniente da interposição de possíveis recursos perante o TCU não as exime da devolução dos valores percebidos indevidamente após a respectiva notificação, caso os recursos não sejam providos.
d) esclarecer à unidade de origem, com supedâneo no art. 262, § 2º, do Regimento Interno, que a concessão considerada ilegal poderá prosperar mediante a emissão e o encaminhamento a este Tribunal de novo ato concessório, escoimado das irregularidades apontadas nestes autos;
e) proceda a regularização do posto/graduação que serve de base para o cálculo dos proventos de pensão militar;
f) determinar à Secretaria de Fiscalização de Pessoal que monitore o cumprimento das medidas indicada nos subitens 20.d. e 20.e. supra, representando a este Tribunal, caso necessário.

não há

Procurador Sergio Ricardo Costa Caribé.

PENSÃO MILITAR. INDEVIDA CONCESSÃO DE DOIS POSTO HIERÁRQUICOS SUPERIORES. ILEGALIDADE.

PENSÃO MILITAR (PMIL)

Secretaria de Fiscalização de Integridade de Atos e Pagamentos de Pessoal e de Benefícios Sociais (Sefip).

Trata-se de atos de pensão militar emitidos pelo Comando do Exército, cujos instituidores são Alberto Rolla, Almir da Fonte, Paulo Francisco Montes e José Carlos da Silva. 
Os diversos atos em análise deram entrada no Tribunal entre os anos de 2017 e 2019.
Acolho, na íntegra, os pareceres constantes dos autos como razões de decidir, sem prejuízo das considerações que faço.
Todos os instituidores foram reformados, inicialmente, por idade, com proventos correspondentes ao do posto acima do que ocupavam na atividade. Posteriormente, os atos de reforma foram alterados, tendo por fundamento invalidez/incapacidade e os instituidores tiveram sua remuneração novamente majorada, obtendo proventos de dois postos hierárquicos superiores aos que detinham na atividade.
Essa segunda alteração afronta o mandamento do art. 110, caput, da Lei 6.880/1980, que tem por base o soldo correspondente ao grau hierárquico imediato ao possuído na ativa.
A jurisprudência do TCU tem-se consolidado nesse sentido, sob o pálio do Acórdão 2225/2019-TCU-Plenáriolena¿rio. 
No ato de reforma inicial de Paulo Francisco Montes, com pagamento de proventos do grau hierárquico superior, ainda foram computados, indevidamente, 3 anos e dez meses de tempo como aluno de órgão de formação da reserva, em afronta ao artigo 50, inciso II c/c art. 137, inciso III, da Lei 6.880/80.
Ilegais, portanto, os atos de pensão objeto dos presentes autos.
Ante o exposto, VOTO para que o Tribunal adote a deliberação que submeto à apreciação do Colegiado.
TCU, Sala das Sessões Ministro Luciano Brandão Alves de Souza, em 2 de março de 2021.
WALTON ALENCAR RODRIGUES 
Relator